---
title: "Yelp – Analiza sentymentu recenzji"
output:
  html_document:
    toc: true
    toc_float: 
      collapsed: true
    toc_depth: 3
    number_sections: true
    theme: cosmo
---

```{r setup, include=FALSE}
knitr::opts_chunk$set(
  echo = TRUE,
  message = FALSE,
  warning = FALSE
)

library(jsonlite)
library(dplyr)
library(tibble)
library(ggplot2)
library(stringr)
library(purrr)
library(httr2)
library(knitr)
```
## Wprowadzenie

Serwisy takie jak Yelp umożliwiają użytkownikom ocenę biznesów przy pomocy **ocen gwiazdkowych (1–5)** oraz **opisowych recenzji tekstowych**.
Ocena gwiazdkowa jest syntetycznym, liczbowym podsumowaniem doświadczenia użytkownika, natomiast tekst recenzji zawiera bogatszy kontekst emocjonalny i opisowy.

W ramach tego projektu analizowana jest **zgodność pomiędzy oceną gwiazdkową a sentymentem treści recenzji**, wyznaczanym automatycznie przy użyciu modeli NLP udostępnionych przez platformę Hugging Face.

### Problem badawczy

Czy sentyment wyrażony w treści recenzji tekstowej jest zgodny z oceną gwiazdkową nadaną przez użytkownika?

### Hipoteza

* wraz ze wzrostem liczby gwiazdek rośnie udział recenzji o sentymencie pozytywnym,
* wraz ze spadkiem liczby gwiazdek rośnie udział recenzji o sentymencie negatywnym,
* recenzje 3-gwiazdkowe mają największy udział sentymentu neutralnego (najbardziej “mieszane”).

## Dane

W analizie wykorzystano publicznie dostępny zbiór danych **Yelp Open Dataset**, obejmujący:
- recenzje użytkowników (ocena gwiazdkowa, treść tekstowa),
- metadane dotyczące biznesów (kategorie, lokalizacja, średnia ocena).

Ze względu na ograniczenia czasowe i kosztowe API, analiza sentymentu wykonywana jest na **losowej próbce recenzji** pobranej z pełnego zbioru danych.

## Metodologia

1. Zbiór recenzji Yelp zostaje wczytany i poddany wstępnemu przetwarzaniu.
2. Dla losowo wybranej próby* recenzji obliczany jest sentyment tekstu przy użyciu wybranego modelu NLP (Hugging Face Inference API).
3. Każdej recenzji przypisywana jest etykieta sentymentu (NEGATIVE / NEUTRAL / POSITIVE).
4. Analizowany jest rozkład sentymentu w zależności od liczby gwiazdek przyznanych przez użytkowników.
5. Wyniki prezentowane są w formie wykresów i tabel agregujących dane.

Analiza ma charakter **eksploracyjny** i służy weryfikacji spójności pomiędzy oceną liczbową a emocjonalnym wydźwiękiem treści recenzji.

## Konfiguracja

```{r config}
REVIEW_PATH   <- "data/yelp_academic_dataset_review.json"
BUSINESS_PATH <- "data/yelp_academic_dataset_business.json"

NROWS <- 50000
ANALYZE_LIMIT <- 100
RANDOM_STATE <- 420

MODEL_NAME <- "cardiffnlp/twitter-roberta-base-sentiment-latest"

HF_TOKEN <- "HF_TOKEN"
```

## Wczytanie danych (JSONL)

```{r load-jsonl, cache=TRUE}
read_yelp_jsonl <- function(path, nrows) {
  con <- file(path, open = "r", encoding = "UTF-8")
  on.exit(close(con), add = TRUE)

  lines <- readLines(con, n = nrows, warn = FALSE)

  df <- jsonlite::fromJSON(paste0("[", paste(lines, collapse = ","), "]"))
  as_tibble(df)
}

reviews_raw  <- read_yelp_jsonl(REVIEW_PATH, NROWS)
business_raw <- read_yelp_jsonl(BUSINESS_PATH, NROWS)

reviews <- reviews_raw %>%
  select(review_id, user_id, business_id, stars, text)

business <- business_raw %>%
  select(business_id, name, address, city, state, postal_code,
         latitude, longitude, stars, review_count, is_open, categories)

glimpse(reviews)
glimpse(business)
```

## Reviews – podgląd i statystyki

```{r reviews-head}
reviews_preview <- reviews %>%
  mutate(text = str_trunc(text, width = 200)) %>%
  head(5)

kable(reviews_preview, escape = TRUE)
```

```{r reviews-metrics}
reviews_metrics <- tibble::tibble(
  `Liczba recenzji` = nrow(reviews),
  `Średnia ocena gwiazdkowa` = round(mean(reviews$stars, na.rm = TRUE), 2),
  `Liczba unikalnych biznesów` = n_distinct(reviews$business_id),
  `Liczba unikalnych recenzentów` = n_distinct(reviews$user_id)
)

reviews_metrics |> kable()
```

## Business – podgląd i statystyki

```{r business-head}
head(business, 5) |> kable()
```

```{r business-metrics}
business_metrics <- tibble::tibble(
  `Liczba unikalnych biznesów` = n_distinct(business$business_id),
  `Średnia ocena gwiazdkowa` = round(mean(business$stars, na.rm = TRUE), 2)
)

business_metrics |> kable()
```

### Rozkład ocen gwiazdkowych

```{r business-stars-plot}
x <- business %>%
  count(stars, name = "count") %>%
  arrange(stars)

ggplot(x, aes(x = stars, y = count)) +
  geom_col() +
  labs(
    title = "Rozkład ocen gwiazdkowych",
    x = "Oceny gwiazdkowe",
    y = "Liczba biznesów"
  ) +
  theme_minimal()
```

Wykres przedstawia rozkład średnich ocen gwiazdkowych dla biznesów dostępnych w zbiorze Yelp.
Zauważalna jest koncentracja ocen w przedziale 3–4 gwiazdek, co sugeruje, że większość biznesów
otrzymuje umiarkowanie pozytywne oceny, a skrajnie niskie i skrajnie wysokie oceny występują rzadziej.
Można tu zauważyć stosunkowo silny bias w kierunku ocen pozytywnych.
Z praktycznego punktu widzenia, biznesy dążą do uzyskania ocen w górnym zakresie skali, a dodatkowo
można założyć, że przedsiębiorstwa z bardzo niskimi ocenami mogą być bardziej podatne na upadek - tracą na ważności

### Topowe kategorie biznesów

```{r business-cats-plot}
cats <- business %>%
  filter(!is.na(categories)) %>%
  mutate(category = str_split(categories, ",\\s*")) %>%
  tidyr::unnest(category) %>%
  count(category, sort = TRUE)

top_n <- 30
cats_top <- cats %>% slice_head(n = top_n)

ggplot(cats_top, aes(x = reorder(category, n), y = n)) +
  geom_col() +
  coord_flip() +
  labs(
    title = paste0("Top ", top_n, " kategorii biznesów"),
    x = "Kategoria",
    y = "Liczba biznesów"
  ) +
  theme_minimal()
```

Dominują kategorie powiązane z usługami lokalnymi i gastronomią. Warto pamiętać, że jeden biznes może mieć przypisanych wiele kategorii.

## Analiza sentymentu (Hugging Face Inference API)

### Funkcje API + analiza próbki

```{r hf-functions, cache=TRUE}
hf_text_classification <- function(text, model_name, token) {
  url <- paste0("https://router.huggingface.co/hf-inference/models/", model_name)

  req <- request(url) |>
    req_headers(
      Authorization = paste("Bearer", token),
      `Content-Type` = "application/json"
    ) |>
    req_body_json(list(inputs = text), auto_unbox = TRUE) |>
    req_timeout(60) |>
    req_error(is_error = function(resp) FALSE)

  resp <- req_perform(req)

  resp_body_json(resp, simplifyVector = FALSE)
}

pick_best_label <- function(result) {
  classes <- result[[1]]

  classes <- Filter(function(x) !is.null(x[["label"]]) && !is.null(x[["score"]]), classes)

  scores <- vapply(classes, function(x) as.numeric(x[["score"]]), numeric(1))
  best_i <- which.max(scores)

  list(
    label = classes[[best_i]][["label"]],
    score = classes[[best_i]][["score"]]
  )
}

analyze_reviews <- function(df, limit, seed, model_name, token) {
  set.seed(seed)
  n <- min(limit, nrow(df))
  sample_df <- df %>% slice_sample(n = n)

  results <- vector("list", n)

  for (i in seq_len(n)) {
    txt <- as.character(sample_df$text[i])

    # shortening the text, so API doesnt error out
    txt <- substr(txt, 1, 2000)

    res <- hf_text_classification(txt, model_name, token)
    best <- pick_best_label(res)

    results[[i]] <- list(
      hf_label = best$label,
      hf_score = best$score
    )

    if (i %% 25 == 0) message("Przetworzono: ", i, " / ", n)
  }

  bind_cols(sample_df, bind_rows(results))
}

```

```{r run-sentiment, cache=TRUE}
analyzed <- analyze_reviews(
  df = reviews,
  limit = ANALYZE_LIMIT,
  seed = RANDOM_STATE,
  model_name = MODEL_NAME,
  token = HF_TOKEN
)

head(analyzed[, c("stars", "hf_label", "hf_score")])
```

### Dystrybucja sentymentu względem ocen gwiazdkowych

```{r sentiment-vs-stars-plot}
pivot <- analyzed %>%
  filter(!is.na(stars)) %>%
  count(stars, hf_label, name = "count") %>%
  tidyr::pivot_wider(names_from = hf_label, values_from = count, values_fill = 0) %>%
  arrange(stars)

pivot_long <- pivot %>%
  tidyr::pivot_longer(-stars, names_to = "hf_label", values_to = "count")

ggplot(pivot_long, aes(x = factor(stars), y = count, fill = hf_label)) +
  geom_col() +
  labs(
    title = "Sentyment vs ocena gwiazdkowa (liczba recenzji)",
    x = "Oceny gwiazdkowe",
    y = "Liczba recenzji",
    fill = "HF label"
  ) +
  theme_minimal()
```

Wykres pokazuje zależność pomiędzy oceną gwiazdkową a sentymentem treści recenzji. Widoczny jest wyraźny trend: wraz ze wzrostem liczby gwiazdek rośnie udział sentymentu pozytywnego, natomiast maleje udział sentymentu negatywnego.

Oceny pośrednie (szczególnie 3 gwiazdki) charakteryzują się większym zróżnicowaniem sentymentu, jednak przeważają recenzje o sentymencie pozytywnym. Pokazuje to bias recenzji (recenzentów) w kierunku oceny pozytywnej, nawet przy umiarkowanych ocenach gwiazdkowych.

Dodatkowo można zauważyć, że model w większości wypadków wykazuje się wysoką pewnością klasyfikacji, co sugeruje, że istnieją wyraźne sygnały sentymentalne zgodne z wskazujące na oceny gwiazdkowe.

### Rozkład ocen gwiazdkowych w analizowanej próbie

```{r sample-stars-plot}
counts <- analyzed %>% count(stars, name = "count") %>% arrange(stars)

ggplot(counts, aes(x = factor(stars), y = count)) +
  geom_col() +
  labs(
    title = "Rozkład ocen gwiazdkowych w analizowanej próbie",
    x = "Oceny gwiazdkowe",
    y = "Liczba recenzji"
  ) +
  theme_minimal()
```

Rozkład ocen gwiazdkowych w analizowanej próbie recenzji odzwierciedla ogólną strukturę danych Yelp. Najczęściej występują oceny średnie i wysokie, co sugeruje, że użytkownicy chętniej dzielą się doświadczeniami umiarkowanie pozytywnymi lub pozytywnymi niż skrajnie negatywnymi.

## Wnioski

Na podstawie przeprowadzonej analizy można sformułować następujące wnioski:

1. Istnieje wyraźna zależność pomiędzy oceną gwiazdkową a sentymentem treści recenzji. Recenzje o wysokiej liczbie gwiazdek są w większości nacechowane sentymentem pozytywnym, natomiast recenzje nisko oceniane częściej zawierają sentyment negatywny.

2. Oceny pośrednie (szczególnie 3 gwiazdki) cechują się największym zróżnicowaniem sentymentu (mimo biasu w kierunku pozytywnego), co sugeruje, że użytkownicy wykorzystują tę ocenę do wyrażania mieszanych lub ambiwalentnych opinii.

3. Wyniki potwierdzają, że analiza sentymentu tekstu recenzji może stanowić użyteczne uzupełnienie oceny liczbowej, dostarczając dodatkowego kontekstu interpretacyjnego.

>Ze względu na losowy dobór próby oraz ograniczoną liczbę analizowanych recenzji, wnioski mają charakter eksploracyjny i dotyczą analizowanej próbki danych.
